臺灣桃園地方法院民事簡易判決
110年度壢簡字第655號
原      告  台新國際商業銀行股份有限公司

法定代理人  尚瑞強  


訴訟代理人  邱志仁  
被      告  張湘育  
            田湘能  

            田棻茹  
            張湘武  
兼  上三人
訴訟代理人  張田聰  
上列當事人間請求撤銷遺產分割登記事件，本院於民國110年12
月7日言詞辯論終結，判決如下：
    主    文
原告之訴駁回。
訴訟費用新臺幣伍仟肆佰元由原告負擔。
    事實及理由
壹、程序方面
一、按簡易訴訟程序訴狀送達後，原告不得將原訴變更或追加他
    訴，但請求之基礎事實同一、不甚礙被告之防禦及訴訟之終
    結者，及該訴訟標的對於數人必須合一確定時，追加其原非
    當事人之人為當事人者，不在此限；不變更訴訟標的，而補
    充或更正事實上或法律上之陳述者，非為訴之變更或追加，
    民事訴訟法第436條第2項準用第255條第1項但書第2款、第7
    款、第5款、第256條分別定有明文。經查，本件原告起訴時
    僅列張湘育、「田**」、「田**」等人為被告，並依民法第
    244條第1項、第4項規定，聲明請求：（一）被告張湘育、
    田**、田**就被繼承人張雲明所遺如附表編號1、2所示之遺
    產，於民國109年1月30日所為之遺產分割協議債權行為，及
    於109年4月23日所為之分割繼承登記物權行為，均應予撤銷
    ；（二）被告田**、田**應將附表編號1、2所示之遺產於10
    9年4月23日之分割繼承登記予以塗銷，並回復為全體繼承人
    公同共有；嗣於本院依原告聲請調取本件分割繼承登記相關
    資料後，查得張雲明之繼承人尚有田湘能、田棻茹、張田聰
    、張湘武，原告具狀追加田湘能、田棻茹、張田聰、張湘武
    (下合稱被告田湘能等4人)為被告，並更正其訴之聲明為：
    （一）被告間就附表所示之遺產（下稱系爭遺產）於109年1
    月30日之分割協議債權行為，及109年4月23日就附表編號1
    至13所示不動產(下稱系爭不動產)所為之分割繼承登記物權
    行為，均應予撤銷；（二）被告田湘能等4人應分別將系爭
    不動產於109年4月23日之分割繼承登記予以塗銷，並回復被
    告公同共有（見本院卷第44頁反面），核原告上開所為，係
    基於同一遺產分割協議之基礎事實，且追加必須合一確定之
    張雲明全體繼承人為被告，復未甚礙被告田湘能等4人之防
    禦及訴訟之終結，並更正聲明之陳述，依前揭說明，自應准
    許。
二、被告張湘育經合法通知，未於言詞辯論期日到場，核無民事
    訴訟法第386條所列各款情事，爰依原告之聲請，准由其一
    造辯論而為判決。
貳、實體方面
一、原告主張：被告張湘育於94年3月12日間向原告申請貸款，
    嗣被告張湘育未依約如期繳款，被告張湘育迄110年4月29日
    止，尚欠原告新臺幣（下同）498,542元及相關利息未清償
    ，被告張湘育之父即被繼承人張雲明於109年1月30日死亡，
    遺有系爭遺產，依法原應由被告共同繼承，然被告張湘育明
    知尚積欠原告債務而無其他財產可供清償，亦未向法院辦理
    拋棄繼承，卻與被告田湘能等4人協議由被告田湘能等4人依
    附表編號1至15「分割協議內容」欄所示方式，繼承系爭遺
    產(下稱系爭協議)，並於109年4月23日以分割繼承為原因，
    將系爭不動產移轉所有權登記與被告田湘能等4人，系爭協
    議形式上係無償行為，有害於原告之債權。為此，爰依民法
    第244條第1項、第4項之規定，請求撤銷系爭協議之債權行
    為及移轉系爭不動產所有權登記之物權行為，並依民法第24
    2條前段之規定，代位請求被告田湘能等4人就系爭不動產所
    有權移轉登記予以塗銷，回復為公同共有等語。並聲明：如
    更正後訴之聲明。
二、被告之答辯：
(一)被告田湘能等4人：父親張雲明為客家人，終生務農，生前
    雖未留下遺囑，但其於晚年談及伊等兄弟姊妹未來時，常表
    示被告張湘育開計程車為業，沒時間及能力從事農耕，且被
    告張湘育單身長年在台北生活，沒有在北埔與平鎮居住的需
    求，以後房子與農地分給被告張湘育也用不上，而且他對我
    們家庭沒有貢獻，父親身前也交代系爭不動產毋庸分給被告
    張湘育，故系爭協議乃遵從父親在世口頭囑咐為之，被告張
    湘育也知悉父親生前之囑咐，因此也同意將系爭不動產分配
    給伊等。此外，伊等並不知道被告張湘育有負債，如有要規
    避原告追索債務，被告張湘育自可於父親死亡時，辦理拋棄
    繼承即可，何須再為系爭協議等語置辯。並聲明：原告之訴
    駁回。
(二)被告張湘育未於言詞辯論期日到場，亦未提出書狀作何聲明
    或陳述。
三、得心證之理由：
(一)按民法第244條第1、4項規定：「債務人所為之無償行為，
    有害及債權者，債權人得聲請法院撤銷之；債權人依第1項
    之規定聲請法院撤銷時，得並聲請命受益人或轉得人回復原
    狀，但轉得人於轉得時不知有撤銷原因者，不在此限。」第
    245條規定：「前條撤銷權，自債權人知有撤銷原因時起，1
    年間不行使，或自行為時起，經過10年而消滅。」查原告提
    出之附表編號1、2不動產地籍異動索引及謄本顯示，其列印
    時間為110年4月16日（見本院卷第16至17頁）。另經本院函
    調系爭不動產登記謄本及異動索引之調閱紀錄（見本院卷第
    24至25頁、第48至50頁），均查無原告上揭日期前之調閱紀
    錄，足認原告係於110年4月16日始知悉被告間系爭協議及分
    割繼承登記行為，則原告於110年5月5日提起本訴，有本院
    收狀戳可稽（見本院卷第3頁），並未逾1年之除斥期間，合
    先敘明。
(二)原告主張被告張湘育積欠其498,542元及利息未清償，而張
    雲明死亡後遺有系爭遺產，被告張湘育及其餘被告同為繼承
    人，且皆未拋棄繼承，嗣被告協議分割系爭遺產，且由被告
    田湘能等4人取得系爭不動產(被告張湘育則未取得任何不動
    產)，並已將系爭不動產登記在被告田湘能等4人名下等情，
    業據其提出臺灣臺北地方法院101年度北簡字第10940號簡易
    判決書(下稱前案判決)及確定證明書、附表編號1至2不動產
    第二類登記謄本及異動索引、本院家事事件公告查詢結果為
    證（見本院卷第12至17頁、第82頁），並經本院依職權調閱
    系爭不動產第一類登記謄本及異動索引、系爭不動產土地登
    記申請書（含繼承系統表、分割協議書、戶籍謄本）、張雲
    明遺產稅核定通知書等件在卷可稽（見本院卷第26至47頁、
    第55頁及反面、第86至97頁），且為被告不爭執，堪信原告
    之主張為真實。
(三)次按債務人所為之無償行為，有害及債權者，債務人得聲請
    法院撤銷之；債務人所為之有償行為，於行為時明知有損害
    於債權人之權利者，以受益人於受益時亦知其情事者為限，
    債權人得聲請法院撤銷之，民法第244條第1項及第2項分別
    定有明文。而原告得否訴請撤銷被告間就如系爭不動產之系
    爭協議，及塗銷系爭不動產之分割繼承登記行為，仍應以被
    告間有無互為對價關係之給付，是否害及債權人之債權判斷
    ，以定得否訴請撤銷。又繼承人間之遺產分割協議，係公同
    共有人間就公同共有物所為之處分行為，倘全部遺產協議分
    割歸由其他繼承人取得，對未分割取得遺產之該繼承人而言
    ，形式上固具有無償行為之外觀，然而，就某一法律行為應
    屬有償、無償之定性，當以當事人之真意及實質內涵而定，
    不應僅以外觀認定。
(四)原告固主張被告張湘育未依法繼承取得系爭不動產而有害於
    原告債權，故依民法第244條第1項、第4項之規定請求撤銷
    系爭協議等語。然衡諸一般常情，繼承人於分割遺產時，往
    往會考量被繼承人生前意願、繼承人對被繼承人之貢獻（有
    無扶養之事實）、家族成員間感情、被繼承人生前已分配予
    各繼承人之財產（贈與之歸扣）、承擔祭祀義務，及子女依
    自身經濟能力負擔被繼承人配偶扶養義務輕重等諸多因素始
    能達成遺產分割協議。經查，被告張湘育既自93年間即積欠
    原告債務未償(見本院卷第12頁，臺灣臺北地方法院簡易民
    事判決)，顯見被告張湘育並無固定薪資或其他收入，自難
    認被告張湘育有何負擔扶養被繼承人張雲明之義務或自給自
    足之能力。復查，被告張湘育自98年10月28日起即從張雲明
    新竹縣○○鄉○○村0鄰○○00號戶內遷入現戶籍地迄今，可知被
    告張湘育長期未居住於系爭不動產所在地，則被告田湘能等
    4人辯稱張雲明生前因被告張湘育長年在台北生活，沒有在
    北埔與平鎮居住的需求，房子與農地分給被告張湘育也用不
    上，故被告係依張雲明生前知囑咐而為系爭協議等情，應非
    子虛。況且被告張湘育並非完全未繼承被繼承人之遺產，被
    告張湘育依系爭協議仍取得附表14至15存款之5分之1應繼分
    ，此亦與前述張雲明生前囑咐相符(即因前述原因，僅排除
    被告張湘育繼承系爭不動產)，益見被告間所為之系爭協議
    ，並非故意以無償方式詐害原告對被告張湘育之債權為目的
    ，而係基於上開被繼承人受扶養狀態及生前意願等諸多考量
    ，不得僅因被告張湘育未繼承取得系爭不動產而遽認屬無償
    行為，又原告就此未提出其他證據供本院參酌，故本院綜合
    上開情節，尚難認系爭協議係屬無償行為。另被告田湘能等
    4人與原告並無債權債務關係，而系爭協議，係經全體繼承
    人同意而作成，性質上為多數繼承人之共同行為，非僅單一
    債務人之無償贈與行為，實無從將債務人之行為從中單獨分
    離，應不容債權人依民法第244條規定行使撤銷權，亦即被
    告所為分割協議行為，應非原告得訴請撤銷。
(五)再參諸民法第244條所定撤銷權之立法目的，乃在保全債務
    人原有之債權清償力，非在使債務人增加其清償力，故債權
    人自應以債務人個人之財產為其信賴之基礎，其對債務人之
    被繼承人之期待，難認有保護之必要。由前案判決可知原告
    債權本金498,542元之利息起算日為94年11月5日，顯見被告
    張湘育至遲已於94年11月5日前即積欠原告款項，斯時張雲
    明既尚未逝世，原告所評估者應為被告張湘育自身資力，並
    未就將來未必獲致之遺產予以衡估，當認原告就被告張湘育
    因繼承張雲明遺產所取得之財產權利，無任何受償之期待可
    能性，難認原告為確保其對被告張湘育之債權而行使撤銷訴
    權有值得保護之必要。依前所述，被告張湘育就張雲明遺產
    之繼承權利，自不在民法第244條擬為保護之債務人清償能
    力範圍內，原告即不得據以撤銷被告間之系爭分割協議。
四、綜上所述，原告依民法第244條第1及第4項規定，請求撤銷
    被告間就系爭協議之債權行為及系爭不動產登記之物權行為
    ，及請求被告田湘能等4人應將系爭不動產所為移轉登記應
    予塗銷，並回復為被告公同共有，均無理由，應予駁回。
五、本件事證已臻明確，兩造其餘攻擊與防禦方法均與判決結果
    不生影響，不再一一論述，附此敘明。
六、訴訟費用負擔之依據：民事訴訟法第78條。爰就訴訟費用部
    分諭知如主文第2 項所示。　　　　 
中　　華　　民　　國　　110 　年　　12　　月　　24　　日
                  中壢簡易庭      法  官  張博鈞
以上為正本係照原本作成。
如不服本判決，應於送達後20日內，向本院提出上訴狀並表明上
訴理由，如於本判決宣示後送達前提起上訴者，應於判決送達後
20日內補提上訴理由書（須附繕本）。
如委任律師提起上訴者，應一併繳納上訴審裁判費。
中　　華　　民　　國　　110 　年　　12　　月　　24　　日
                                  書記官  張季容
附表：
編號 種類 財產所在 權利範圍 分割協議內容 1 土地 桃園市○鎮區○○段000地號 93/10000 田湘能1/2(即93/20000) 田棻茹1/2(即93/20000) 2 建物 門牌號碼：桃園市○鎮區○○街00號4樓(桃園市○鎮區○○段000○號) 全部 田湘能1/2 田棻茹1/2 3 土地 新竹縣○○鄉○○段000地號 全部 張湘武1/1 4 土地 新竹縣○○鄉○○段000地號 全部 張湘武1/1 5 土地 新竹縣○○鄉○○○段○○○○段000○0地號 全部 張田聰1/1 6 土地 新竹縣○○鄉○○○段○○○○段0○0地號 全部 張田聰1/3 田湘能1/3 田棻茹1/3 7 土地 新竹縣○○鄉○○○段○○○○段00地號 全部 張湘武1/1 8 土地 新竹縣○○鄉○○○段○○○○段000地號 全部 張田聰1/3 田湘能1/3 田棻茹1/3 9 土地 新竹縣○○鄉○○○段○○○○段000○0地號 全部 張田聰1/3 田湘能1/3 田棻茹1/3 10 土地 新竹縣○○鄉○○○段○○○○段000地號 全部 張湘武1/1 11 土地 新竹縣○○鄉○○○段○○○○段000○0地號 全部 張田聰1/3 田湘能1/3 田棻茹1/3 12 建物 門牌號碼：新竹縣○○鄉○○村○○街000巷00弄0巷00號 全部 張湘武1/1 13 建物 門牌號碼：新竹縣○○鄉○○村0鄰00號 全部 田湘能1/1 14 存款 新竹縣峨眉鄉農會(新臺幣) 90,337元 張田聰1/5 田湘能1/5 張湘武1/5 張相育1/5 田棻茹1/5 15 存款 北埔郵局(新臺幣) 424,764元 張田聰1/5 田湘能1/5 張湘武1/5 張相育1/5 田棻茹1/5